【裁判字號】    95,易,1698
【裁判日期】    950912
【裁判案由】    詐欺
【裁判全文】
臺灣臺中地方法院刑事判決              95年度易字第1698號
公  訴  人  臺灣臺中地方法院檢察署檢察官
被      告  乙○○
上列被告因詐欺案件，經檢察官提起公訴（九十五年度撤緩偵字
第二一二號）及移送併辦（九十五年度偵字第一三三三五號），
被告於本院準備程序中為認罪之陳述，經本院合議庭評議後，裁
定由受命法官獨任改行簡式審判程序，本院判決如下：
    主    文
乙○○幫助連續意圖為自己不法之所有，以詐術使人將本人之物
交付，處有期徒刑月，如易科罰金，以銀元佰元即新臺幣玖
佰元折算壹日。
    犯罪事實
一、乙○○因缺錢花用，乃透過報紙分類廣告，獲知姓名年籍不
    詳綽號「阿明」之成年男子以提供銀行帳戶即可放款之訊息
    。乙○○可預見金融帳戶係個人理財之重要工具，關係個人
    財產、信用之表徵，一般人收購他人名義之金融帳戶，常與
    詐欺取財之犯罪密切相關，且收購他人存摺之目的，在於收
    取贓款及掩飾犯行不易遭人追查，又對於提供帳戶之行為本
    身，雖無引發他人萌生犯罪之確信，但仍不顧他人所可能遭
    受之危險，竟基於縱若有人持以犯詐欺取財罪亦不違反其本
    意之幫助犯意，於民國九十四年九月二十三日，在臺中市○○○○道附近，將其甫向清泉崗郵局申請開立之局號000000
    0、帳號0000000號帳戶及向玉山商業銀行大雅分行申請開立
    之帳號0000000000000號帳戶之存摺、提款卡、密碼及印章
    ，提供予姓名年籍不詳綽號「阿明」之成年男子使用，以取
    得新臺幣（下同）一萬元之借貸款項。該姓名年籍不詳綽號
    「阿明」之成年男子於取得乙○○交付之前開清泉崗郵局及
    玉山商業銀行大雅分行帳戶存摺、印章、提款卡及密碼後，
    竟基於詐欺取財之概括犯意，意圖為自己不法之所有，(一)先
    於九十四年九月二十九日十三時許，撥打電話予丙○○，向
    丙○○佯稱其欠銀行信用卡費，能幫忙處理，否則法院會強
    制執行為由，要求丙○○前往銀行拿取電子銀行服務申請書
    後依照指示操作，致使丙○○誤信為真，陷於錯誤，而於九
    十四年九月二十九日十五時許，前往臺灣銀行宜蘭分行自動
    櫃員機，依照指示操示而錯誤匯款新臺幣（下同）十九萬四
    千零五元，至乙○○所申請開立之前開清泉崗郵局帳戶內，
    丙○○因而受有十九萬四千零五元之損害；(二)又於九十四年
    十月十三日十二時三十分許，撥打電話予甲○○，自稱台新
    銀行信用卡來電，向甲○○佯稱其有一張三合一晶片卡已消
    費五萬八千九百元未繳納，要求留存之甲○○之個人資料以
    幫忙查證是否身分遭冒用申請信用卡，並指示前往自動櫃員
    機操作幫忙作資料凍結為由，致使甲○○誤信為真，陷於錯
    誤，而於九十四年十月十三日十三時四十四分許，前往楊梅
    鎮○○里○○路一一六巷四六號瑞塘郵局自動櫃員機，依照
    指示操作而接續錯誤匯款二萬一千二百三十五元、三千零一
    元至乙○○所申請開立之前開玉山商業銀行大雅分行帳戶內
    ，甲○○因而受有合計二萬四千二百三十六元之損害。
二、案經臺中縣警察局豐原分局報告臺灣臺中地方法院檢察署檢
    察官偵查起訴暨移送併辦。
    理    由
一、訊據被告乙○○，對於上揭時地，將其所申請開立之清泉崗
    郵局及玉山商業銀行大雅分行帳戶之存摺、印章、提款卡及
    密碼，提供予該姓名年籍不詳綽號「阿明」之成年男子，作
    為向被害人丙○○、甲○○行騙詐財之匯款帳戶使用等情，
    業經於本院中坦認屬實，核與被害人丙○○於警詢、偵查中
    之指述內容及被害人甲○○於警詢中之指述內容均屬相符，
    並有被害人丙○○受騙匯款之客戶當日交易明細查詢資料一
    份、被害人丙○○之活期儲蓄存款存摺明細一份、被告申請
    開立清泉崗郵局之郵政存簿儲金立帳申請書暨查詢帳戶最近
    交易資料各一份、被害人甲○○受騙匯款之中華郵政公司自
    動櫃員機儲戶交易明細表二份、玉山商業銀行大雅分行九十
    四年十月二十八日玉大雅字第05102403號函檢附之被告申請
    開立活期儲蓄存款帳戶印鑑卡、新開帳戶告知書、存款戶約
    定書、存戶事故查詢、交易往來明細各一份等在卷可稽，被
    告自白供述與現有事證相符，應堪置信。按刑法上之故意，
    區分直接故意（確定故意）與間接故意（不確定故意），「
    行為人對於構成犯罪之事實，明知並有意使其發生者」為直
    接故意，「行為人對於構成犯罪之事實，預見其發生而其發
    生並不違背其本意者」為間接故意；又金融帳戶為個人理財
    之工具，申請開設金融帳戶並無任何特殊之限制，一般民眾
    皆能自由申請開戶，並得同時在不同金融機構申請多數存款
    帳戶使用，乃眾所周知之事實，依一般人之社會生活經驗，
    倘係合法收入，本可自行向金融行庫開戶使用，而無向他人
    借取帳戶使用之必要；苟不以自己名義申請開戶，反以不正
    方式向不特定人取得金融機構帳戶使用，衡情應能懷疑其目
    的在於施用詐騙手段以非法取得他人財物，且以冒充銀行信
    用卡費未繳，要求提供個人身分資料及銀行帳戶密碼，協助
    凍結銀行帳戶為由向人詐財之犯罪類型層出不窮，該等犯罪
    多數均係利用人頭帳戶作為出入帳戶，並經媒體廣為披載，
    被告係已成年且具有相當智識之人，亦當知悉社會上常有利
    用人頭帳戶從事詐欺取財之犯罪情事，且被告既因缺錢花用
    而向該姓名年籍不詳綽號「阿明」之成年男子借貸款項，對
    方要求提供開立銀行帳戶為條件，而銀行帳戶本身並無任何
    價值，不具有擔保債權之作用，則被告對於該姓名年籍不詳
    綽號「阿明」之成年男子取得其清泉崗郵局及玉山商業銀行
    大雅分行帳戶作為實施詐欺取財之犯行應可預見，更徵對於
    其前開帳戶被利用作為向人詐騙財物之情，並無違背其本意
    。至被告交付其清泉崗郵局及玉山商業銀行大雅分行帳戶存
    摺、印章、提款卡及密碼，既非詐欺取財罪之構成要件行為
    ，且查無任何證據足資證明被告與該姓名年籍不詳綽號「阿
    明」之成年男子間有何共同詐欺取財之犯意聯絡，足認被告
    應僅係出於幫助犯罪之行為。本件事證明確，被告犯行，洵
    堪認定。
二、查：刑法及刑法施行法業於九十四年二月二日修正公布，並
    於九十五年七月一日施行。按行為後法律有變更者，適用行
    為時之法律，但行為後之法律有利於行為人者，適用最有利
    於行為人之法律，現行刑法第二條第一項定有明文。此條規
    定乃與刑法第一條罪刑法定主義契合，而貫徹法律禁止溯及
    既往原則，係規範行為後法律變更所生新舊法律比較適用之
    準據法，是刑法第二條本身雖經修正，但刑法第二條既屬適
    用法律之準據法，本身尚無比較新舊法之問題，應一律適用
    裁判時之現行刑法第二條規定以決定適用之刑罰法律，先予
    辨明。又以本次刑法修正之比較新舊法，應就罪刑有關之共
    犯、未遂犯、想像競合犯、牽連犯、連續犯、結合犯，以及
    累犯加重、自首減輕暨其他法定加減原因（如身分加減）與
    加減例等一切情形，本於統一性及整體性原則，綜其全部罪
    刑之結果而為比較，亦有最高法院九十五年度第八次刑庭會
    議決議可資參照。是按：
（一）刑法第三百三十九條第一項之詐欺取財罪，法定刑得科或
      併科銀元一千元以下罰金，據修正後刑法施行法增訂第一
      條之一：「中華民國九十四年一月七日刑法修正施行後，
      刑法分則編所定罰金之貨幣單位為新臺幣。九十四年一月
      七日刑法修正時，刑法分則編未修正之條文定有罰金者，
      自九十四年一月七日刑法修正施行後，就其所定數額提高
      為三十倍。但七十二年六月二十六日至九十四年一月七日
      新增或修正之條文，就其所定數額提高為三倍」及刑法第
      三十三條第五款就罰金刑部分修正為：「新臺幣一千元以
      上，以百元計算之」等規定，是依修正後之法律，刑法第
      三百三十九條第一項之詐欺取財罪所得科或併科處之罰金
      刑最高為新臺幣三萬元、最低為新臺幣一千元；然依被告
      行為時之刑罰法律，即罰金罰鍰提高標準條例第一條前段
      規定之提高倍數十倍及刑法第三十三條第五款規定之罰金
      最低額一元計算，該罪之罰金刑最高為銀元一萬元，最低
      額為銀元一元，若依現行法規所定貨幣單位折算新臺幣條
      例第二條之規定換算為新臺幣，最高額雖與新法同為新臺
      幣三萬元，然最低額僅為新臺幣三元。因此，比較修正前
      、後關於罰金刑之規定，自應以被告行為時即修正前關於
      科或併科處罰金刑之法律較有利於被告。
（二）又被告行為後，刑法第三十條亦經修正公布施行，修正後
      刑法第三十條規定：「幫助他人實行犯罪行為者，為幫助
      犯。雖他人不知幫助之情者，亦同。幫助犯之處罰，得按
      正犯之刑減輕之。」，與修正前同條規定：「幫助他人犯
      罪者，為從犯。雖他人不知幫助之情者，亦同。從犯之處
      罰，得按正犯之刑減輕之。」不同，但在本件中，修正後
      之規定並無較有利於被告之情形，依修正後刑法第二條第
      一項從舊從輕之原則，仍應依修正前刑法第三十條第一項
      前段之規定論處。
（三）復以，被告犯罪時之刑法第四十一條第一項前段規定：「
      犯最重本刑為五年以下有期徒刑以下之刑之罪，而受六個
      月以下有期徒刑或拘役之宣告，因身體、教育、職業、家
      庭之關係或其他正當事由，執行顯有困難者，得以一元以
      上三元以下折算一日，易科罰金。」，又被告行為時之易
      科罰金折算標準，修正前罰金罰鍰提高標準條例第二條（
      現已刪除）規定，就其原定數額提高為一百倍折算一日，
      則本件被告行為時之易科罰金折算標準，最高應以銀元三
      百元折算一日，經折算為新臺幣後，應以新臺幣九百元折
      算一日。惟九十五年七月一日修正公布施行之刑法第四十
      一條第一項前段則規定：「犯最重本刑為五年以下有期徒
      刑以下之刑之罪，而受六個月以下有期徒刑或拘役之宣告
      者，得以新臺幣一千元、二千元或三千元折算一日，易科
      罰金。」，比較修正前後之易科罰金折算標準，係以九十
      五年七月一日修正公布施行前之規定，較有利於被告，則
      依刑法第二條第一項前段從舊從輕之規定，自應適用修正
      前刑法第四十一條第一項前段之規定，定其折算標準。
（四）綜合上述各條文修正前、後之比較，揆諸前揭最高法院決
      議，及修正後刑法第二條第一項前段、但書規定之「從舊
      從輕」原則，綜其全部罪刑之比較結果，修正後刑法及刑
      法施行法之規定並非較有利於被告，本案自應一體適用被
      告行為時即修正前刑法及罰金罰鍰提高標準條例第一條前
      段、修正前罰金罰鍰提高標準條例第二條之規定，予以論
      處。
三、按連續幫助與幫助連續為不同之犯罪態樣，如基於概括犯意
    ，多次幫助他人犯罪，為連續幫助，該幫助者有多次犯罪行
    為；如以一幫助行為，幫助他人連續犯罪，則為幫助連續，
    就幫助犯而言，僅有一次犯罪行為。查：該姓名年籍不詳綽
    號「阿明」之成年男子於取得被告提供之前開清泉崗郵局及
    玉山商業銀行大雅分行帳戶後，基於詐欺取財之概括犯意，
    意圖為自己不法之所有，向被害人丙○○、甲○○，施以詐
    術，致使被害人丙○○、甲○○分別陷於錯誤，依照指示操
    作而分別錯誤匯款至被告所申請開立交付予該姓名年籍不詳
    綽號「阿明」之成年男子持有使用之前開清泉崗郵局及玉山
    商業銀行大雅分行帳戶內，而詐得財物，核該姓名年籍不詳
    綽號「阿明」之成年男子所為，係犯刑法第三百三十九條第
    一項之詐欺取財罪。該姓名年籍不詳綽號「阿明」之成年男
    子先後二次詐騙之行為，其時間緊接，手段同一，所觸犯犯
    罪構成要件相同之罪名，顯係基於概括犯意而為之，為（修
    正前刑法第五十六條）連續犯之裁判上一罪關係。本件被告
    將其所申請開立之前開清泉崗郵局及玉山商業銀行大雅分行
    帳戶交予該姓名年籍不詳綽號「阿明」之成年男子作為詐欺
    取財之匯款帳戶使用，顯係基於幫助他人詐欺取財之犯意，
    且所為提供帳戶予他人之行為係屬刑法詐欺取財罪構成要件
    以外之行為，其既以幫助他人犯罪之意思而參與犯罪構成要
    件以外之行為，核其所為，係犯修正前刑法第三十條第一項
    前段、刑法第三百三十九條第一項之幫助詐欺取財罪。被告
    以一行為同時提供前開清泉崗郵局及玉山商業銀行大雅分行
    帳戶予該姓名年籍不詳綽號「阿明」之成年男子，作為詐騙
    集團向人詐財之匯款帳戶使用，其以一行為觸犯二個相同之
    罪名，構成同種想像競合犯，應依刑法第五十五條前段之規
    定，從其情節較重者即對被害人丙○○所為之該次幫助詐欺
    犯行論以一罪（按修正後刑法第五十五條但書之規定，為法
    理之明文化，非屬法律之變更，不生比較適用之問題）。被
    告幫助詐欺集團成員犯詐欺取財罪，為從犯，應依修正前刑
    法第三十條第二項之規定，減輕其刑。至於臺灣臺中地方法
    院檢察署九十五年度偵字第一三三三五號移送併辦部分，係
    以被告提供其所申請開立之玉山商業銀行大雅分行帳戶予詐
    騙集團使用，而該詐騙集團則以信用卡費未繳，向被害人甲○○佯稱可能遭冒用身分要求提供個人資料以協助凍結帳戶
    為由，致使被害人甲○○誤信為真，陷於錯誤，而依照指示
    接續錯誤匯款至被告所申請開立之前開玉山商業銀行大雅分
    行帳戶內等情，認為被告涉犯幫助詐欺取財罪嫌，與本案業
    經起訴之幫助詐欺取財犯行間，有連續犯之裁判上一罪關係
    ，而予移送併辦，經本院調查結果，被告確實有提供其所申
    請開立之前開玉山商業銀行大雅分行予該姓名年籍不詳綽號
    「阿明」之成年男子作為行詐施騙之匯款帳戶使用，惟被告
    供稱係連同前開清泉崗郵局之帳戶一次交付予該姓名年籍不
    詳綽號「阿明」之成年男子，因此，被告僅有一個交付銀行
    帳戶之行為，應係成立想像競合之裁判上一罪關係，檢察官
    認係連續犯關係尚有未洽，惟因移送併辦部分與本案業經起
    訴部分，具有想像競合之裁判上一罪關係，亦為起訴效力所
    及，本院自得併予審理。爰審酌被告因缺錢花用，遂提供其
    申請開立之清泉崗郵局及玉山商業銀行大雅分行帳戶予該姓
    名年籍不詳綽號「阿明」之成年男子，作為借貸一萬元款項
    之代價，而被告提供之前開銀行帳戶因此被遭姓名年籍不詳
    綽號「阿明」之成年男子作為行騙詐財之匯款帳戶使用，被
    告提供銀行帳戶予他人使用之行為，助長了犯罪之不良風氣
    ，幫助犯罪者隱匿真實身分，增加檢警犯罪偵查之困難性，
    間接造成更多人之遭受損害，惟因被告犯罪後業經坦認犯行
    ，犯後態度良好，且被告因借貸取得之款項，事後亦經償還
    ，本身並未獲取任何額外利益，亦未實際參與詐騙之過程，
    可責難性較為輕微，考量被害人丙○○、甲○○受騙金額非
    稀等一切情狀，量處如主文所示之刑，並依修正前刑法第四
    十一條第一項前段之規定諭知易科罰金之折算標準，以示懲
    儆。
據上論斷，應依刑事訴訟法第二百七十三條之一第一項、第二百
九十九條第一項前段，刑法第二條第一項前段、第五十五條前段
、第三百三十九條第一項，修正前刑法第三十條第一項前段、第
二項、第四十一條第一項前段，罰金罰鍰提高標準條例第一條前
段，修正前罰金罰鍰提高標準條例第二條，現行法規所定貨幣單
位折算新臺幣條例第二條，判決如主文。
中    華    民    國    95    年    9     月    12    日
                  刑事第五庭    法  官  巫淑芳
上正本證明與原本無異。
如不服本判決，應於送達後十日內向本院提出上訴狀（須附繕本
），上訴於臺灣高等法院臺中分院。
                                書記官  王麗麗
中    華    民    國    95    年    9     月    12    日
附錄論罪科刑法條：
中華民國刑法第339條：
意圖為自己或第三人不法之所有，以詐術使人將本人或第三人之
物交付者，處五年以下有期徒刑、拘役或科或併科一千元以下罰
金。
以前項方法得財產上不法之利益或使第三人得之者，亦同。
前二項之未遂犯罰之。


司法院資訊處製作；財團法人民間司法改革基金會備份。
